最高法院刑事判決　　　　　　　九十六年度台上字第五三四號
上　訴　人　台灣高等法院花蓮分院檢察署檢察官
上　訴　人
即　被　告　甲○○
選任辯護人　謝志嘉律師
　　　　　　謝維仁律師
上　訴　人
即　被　告　乙○○
被　　　告　丙○○
上列上訴人等因被告等行使偽造文書案件，不服台灣高等法院花
蓮分院中華民國九十二年十二月十七日第二審判決（九十二年度
上訴字第二三０號，起訴案號：台灣花蓮地方法院檢察署九十一
年度偵續字第六號），提起上訴，本院判決如下：
    主  文
原判決關於甲○○、乙○○部分撤銷，發回台灣高等法院花蓮分
院。
其他上訴駁回。
    理  由
壹、撤銷發回部分：
本件原判決撤銷第一審關於甲○○、乙○○部分科刑之判決，改
判論處二人共同行使變造私文書罪刑，固非無見。
惟查：(一)、原判決認定甲○○與乙○○共同行使變造私文書罪，
事實欄認定「……嗣於民國八十五年三月間，因丙○○無法繼續
支付利息，且其所抵押之前述不動產因另有第一順位抵押權而不
敷清償債務，甲○○竟因丁○○尚有其他財產可供執行，因而與
乙○○基於犯意聯絡……竟仍於八十五年三月間，未經丁○○同
意，推由乙○○在前揭借據丁○○簽名及日期記載之後，擅自填
載『附註：此據並約定1.利息每滿壹個月付息壹次。2.若有連續
貳期未付視同立據人願意無條件壹次清償完畢』等不實內容之文
字，而變造該借據之內容，再交由甲○○持該變造借據之影本…
…具狀向台灣花蓮地方法院起訴請求丁○○給付新台幣（下同）
三百萬元借款……，足生損害於丁○○」等情，就乙○○與甲○
○是否均一同具有為自己而行使該偽造借據之共同犯意聯絡，並
未予明白認定；且理由中除論述乙○○有變造借據之行為外，對
於乙○○就行使該變造借據如何與甲○○有上開犯意聯絡及行為
分擔，並未敘明其認定之依據，即有判決不備理由之違誤。(二)、
刑事訴訟法第三百七十三條規定「第二審判決書得引用第一審判
決書所記載之理由」，僅係為簡化第二審判決書之製作，而規定
得為「引用」，將第一審之判決書作為第二審判決書記載內容之
一部分而已，是第二審依上開規定製作之判決書，若未將第一審
之判決書作為附件附入判決書內者，其裁判書之製作與法定程式
即有未符。原判決理由欄一記載「茲引用原審判決就此部分事實
所記載之理由及證據」等語，乃未將第一審判決書作為附件，亦
難謂適法。以上或為上訴意旨所指摘，或為本院得依職權調查之
事項，應認原判決有撤銷發回更審之原因。又原判決不另為無罪
諭知部分，基於審判不可分之原則，一併發回，併此敘明。
貳、上訴駁回部分：
本件檢察官上訴意旨略稱：(1)、經查依起訴書之記載，本件被告
丙○○之犯罪事實應包括普通詐欺、訴訟詐欺及行使變造私文書
罪，而原判決僅對被告丙○○行使變造私文書及訴訟詐欺罪部分
諭知無罪，至於丙○○騙取丁○○提供其所有座落花蓮縣玉里鎮
○○段八二九、八三０地號之土地，設定抵押權，向甲○○借款
三百萬元，致遭受損害之普通詐欺罪卻棄而未論，亦有刑事訴訟
法第三百七十九條第十二款所稱已受請求之事項未予判決之當然
違背法令。(2)、告訴人丁○○曾聲請法院向花蓮縣玉里鎮戶政事
務所調閱丙○○之印鑑證明，用以查明丙○○在其所有同地段八
三一地號土地之土地登記申請書，及土地、建築改良物抵押權設
定契約書上所蓋之印章並非「印鑑章」，致未為抵押權登記，足
見丙○○設圈套使丁○○陷於錯誤，而提供上開土地，供甲○○
設定抵押權登記，原審法院卻不為調查，即有應於審判期日調查
之證據而未予調查之當然違背法令。按裁判上一罪案件之重罪（
或其中一罪）得提起第三審上訴，其輕罪（或其餘之罪）部分雖
不得上訴，依審判不可分原則，第三審法院亦應併予審判，但以
重罪（或得上訴第三審之罪）部分之上訴合法為前提，如該上訴
為不合法，第三審法院既應從程序上予以駁回，而無從為實體上
判決，對於輕罪（或其餘之罪）部分自無從適用審判不可分原則
，併為實體上審判。本件公訴人起訴丙○○係牽連犯有刑法第二
百十六條、第二百十條、第三百三十九條第一項之罪，原判決經
審理後，維持第一審諭知丙○○無罪之判決，駁回檢察官在第二
審之上訴；而檢察官前開上訴意旨均僅提及原判決就丙○○被訴
詐欺部分如何違背法令，就行使偽造私文書部分則無一語涉及，
其關於行使偽造私文書部分之上訴自屬違背法律上之程式，應予
駁回。本件行使偽造私文書部分之上訴為不合法，應從程序上駁
回，則對於裁判上一罪之詐欺罪部分，自無從併為實體上審判，
應併予駁回。
據上論結，應依刑事訴訟法第三百九十五條前段、第三百九十七
條、第四百零一條，判決如主文。
中　　華　　民　　國　九十六　年　　一　　月　二十五　日
                      最高法院刑事第七庭
                          審判長法官  呂　潮　澤
                                法官  吳　昆　仁
                                法官  孫　增　同
                                法官  趙　文　淵
                                法官  吳　　　燦
      本件正本證明與原本無異
                                      書  記  官
中　　華　　民　　國　九十六　年　　二　　月　　一　　日
                                                    Ａ
